ACORDAO-COMPLETO-2542521

ACÓRDÃO 7049/2022 ATA 35/2022 - PRIMEIRA CÂMARA

VISTOS, relatados e discutidos estes autos de pensão militar concedida pelo Comando do Exército.
ACORDAM os ministros do Tribunal de Contas da União, reunidos em sessão da 1ª Câmara, ante as razões expostas pelo relator, em:
9.1. considerar ilegal o ato de pensão militar instituída por Pérsio Tavares (37965/2017, peça 3) , recusando-lhe o registro, nos termos do § 1º do art. 260 do RI/TCU; 
9.2. dispensar a devolução dos valores indevidamente recebidos de boa-fé, presumidamente, pela pensionista, nos termos da Súmula 106 deste Tribunal; 
9.3. determinar ao Comando do Exército que: 
9.3.1. no prazo de 15 (quinze) dias, a contar da ciência desta deliberação, abstenha-se de realizar pagamentos decorrentes do ato impugnado, sujeitando-se a autoridade administrativa omissa à responsabilidade solidária, nos termos do art. 262, caput, do Regimento Interno deste Tribunal;
9.3.2. regularize o posto/graduação do instituidor que serve de base para o cálculo dos proventos da pensão militar;
9.3.3. cadastre novo ato de concessão de pensão livre da irregularidade apontada, submetendo-o no prazo de 30 (trinta) dias à apreciação deste Tribunal, nos termos do art. 262, caput e § 2º, do RI/TCU e 19, § 3º, da Instrução Normativa TCU 78/2018;
9.3.4. dê ciência, no prazo de 15 (quinze) dias, a contar do recebimento da notificação deste acórdão, do inteiro teor desta deliberação à beneficiária, encaminhando a este Tribunal, no prazo de 30 (trinta) dias, comprovante da referida ciência;
9.3.5. informe à interessada que o efeito suspensivo proveniente da interposição de possíveis recursos perante o Tribunal não a exime da devolução dos valores percebidos indevidamente após a respectiva notificação, caso os recursos não sejam providos;
9.4. encerrar o processo e arquivar os presentes autos.

Atos de pensão militar.

Primeira Câmara

Comando do Exército.

3. Interessada: Maria Beatriz Rodrigues Tavares (XXX.512.376-XX).

13.1. Ministros presentes: Walton Alencar Rodrigues (Presidente) e Benjamin Zymler.
13.2. Ministro-Substituto convocado: Weder de Oliveira (Relator).
13.3. Ministro-Substituto presente: Augusto Sherman Cavalcanti.

WEDER DE OLIVEIRA

Em exame, ato de reversão de pensão militar instituída pelo Sr. Pérsio Tavares, emitido pelo Comando do Exército.
Reproduzo, com ajustes de forma, instrução elaborada pelo auditor da Secretaria de Fiscalização de Integridade de Atos e Pagamentos de Pessoal e de Benefícios Sociais (Sefip) , o qual contou com a anuência do diretor da unidade (peças 5 e 6) , bem como com a manifestação de concordância do MP/TCU, representado pela procuradora-geral Cristina Machado da Costa, atuando em substituição ao procurador Sérgio Ricardo Costa Caribé (peça 8) :
" (...) EXAME TÉCNICO  
Procedimentos aplicados
3.	Os procedimentos para exame, apreciação e registro de atos de pessoal encontram-se estabelecidos na Instrução Normativa TCU 78/2018 e na Resolução TCU 206/2007. Essas normas dispõem que os atos de pessoal disponibilizados por meio do e-Pessoal devem ser submetidos previamente a críticas automatizadas, com base em parâmetros predefinidos.
4.	As críticas das informações cadastradas na etapa de coleta do ato foram elaboradas e validadas levando-se em conta as peculiaridades de cada ato. Os itens verificados nessa etapa são inerentes a dados cadastrais, fundamentos legais, mapa de tempo, ficha financeira, assim como eventuais ocorrências de acumulação. Trata-se de verificações abrangentes, minuciosas e precisas e sem a necessidade de ação humana e, portanto, menos suscetível a falhas. As críticas aplicadas estão discriminadas no sistema, no Menu e-Pessoal, opção "Crítica", que podem ser acessadas mediante concessão de perfil específico a servidores do TCU responsáveis pela análise.
5.	Além das críticas automatizadas, há verificação humana adicional no caso de haver alertas do sistema ou informações não formatadas, como esclarecimentos do gestor ou do controle interno.  
6.	As críticas também consideram os registros do Sistema Integrado de Administração de Recursos Humanos (Siape) . O Siape disponibiliza informações atualizadas sobre as parcelas que integram os proventos, diferentemente, portanto, do e-Pessoal, que informa as parcelas no momento do registro do ato. 
7.	Essa confrontação com o Siape fornece uma visão atual e verdadeira da situação, o que permite descaracterizar irregularidades e inconsistências que, embora constantes do e-Pessoal, já foram corrigidas.
8.	As verificações detectadas no ato encontram-se discriminadas na aba de pendências do ato no sistema e-Pessoal, bem como no espelho do ato contemplado por esta instrução.
Exame das Constatações
9.	Ato: 37965/2017 - Reversão - Interessado (a) : PERSIO TAVARES - CPF: XXX.231.506-XX
9.1.	Beneficiário: MARIA BEATRIZ RODRIGUES TAVARES - CPF: XXX.512.376-XX - Filho (a) 
9.2.	Parecer do Controle Interno: considerar o ato Legal.
9.3.	Constatação e análise: 
9.3.1.	Posto/Graduação de referência para cálculo dos proventos de pensão é diferente do Posto/Graduação de referência para cálculo dos proventos de reforma.
a.	Justificativa do Gestor de Pessoal: Portaria nº 373-DIP/REFORMA, de 28 de março de 2003 Gestor anexou os seguintes documentos: Portaria nº 373-DIP/REFORMA-Documento oficial.
b.	Análise do Controle Interno: Justificativa do gestor esclarece pendência
c.	Análise da Equipe Técnica: Ilegal
Verificou-se que o instituidor foi inicialmente reformado com base no soldo de segundo tenente, por limite de idade, e posteriormente obteve o benefício de concessão de reforma de posto superior de primeiro tenente, por invalidez/incapacidade, em desacordo com o Acórdão 2225/19-TCU-PLenário, que permite a majoração de reforma somente para militares da ativa ou reserva e no caso em tela o militar já se encontrava reformado, sendo que tal irregularidade repercute sobre os proventos de pensão militar. Neste sentido, a concessão de reversão em análise não pode prosperar, devendo receber a chancela pela ILEGALIDADE e reajustar os proventos da pensão militar a graduação de segundo tenente. Em relação à beneficiária MARIA BEATRIZ RODRIGUES TAVARES, não se constatou acumulação de cargos/proventos públicos e/ou pensão de outro regime em desacordo com o art. 29 da Lei nº 3765/60, conforme pesquisa no 'Sistema Indícios' do TCU.
9.4.	O quadro resumo de ocorrências e, quando for o caso, o detalhamento da norma legal e da jurisprudência para a inconsistência acima elencada encontra-se no anexo II dessa instrução. 
9.5.	Encaminhamento do ato: 
9.5.1.	Considerar ILEGAL e recusar registro do ato de Pensão militar de PERSIO TAVARES do quadro de pessoal do órgão/entidade COMANDO DO EXÉRCITO, com base nos arts. 71, inciso III, da Constituição Federal, 1º, inciso V, e 39, inciso II, da Lei 8.443/1992 e 260, § 1º, do Regimento Interno. 
9.5.2.	Com fulcro no art. 262, caput, do Regimento Interno deste Tribunal, determinar ao órgão/entidade COMANDO DO EXÉRCITO que: 
a.	promova o recálculo do valor atualmente pago a título de reforma/pensão militar com base no posto/graduação incorreto, no prazo 15 (quinze) dias, contados a partir da ciência desta deliberação, sujeitando-se a autoridade administrativa omissa à responsabilidade solidária, em face de manifesta ilegalidade.
b.	emita novo ato, livre da irregularidade ora apontada, em substituição ao ato de Pensão militar de PERSIO TAVARES, submetendo-o à nova apreciação por este Tribunal, na forma do artigo 260, caput, também do Regimento.
c.	dispense a devolução dos valores indevidamente recebidos de boa-fé até a data da ciência do órgão/entidade COMANDO DO EXÉRCITO, do acórdão que vier a ser proferido, com base no Enunciado 106 da Súmula da Jurisprudência do TCU.
d.	dê ciência, no prazo de quinze dias, contados da notificação, do inteiro teor desta deliberação (a) o interessado (a) , alertando-o (a) de que o efeito suspensivo proveniente da interposição de eventuais recursos junto ao TCU não o (a) exime da devolução dos valores percebidos indevidamente, caso o recurso não seja provido.
e.	informe o teor do acórdão que vier a ser prolatado, encaminhando ao TCU, no prazo de trinta dias, comprovante da data de ciência pelo (a) interessado (a) , nos termos do art. 4º, § 3º, da Resolução TCU 170/2004.
CONCLUSÃO
10.	A abrangência e a profundidade das verificações levadas a efeito fundamentam convicção de que o ato 37965/2017 pode ser apreciado pela ilegalidade, em razão das irregularidades apontadas no item Exame das Constatações desta instrução, que representam afronta à legislação e à jurisprudência de referência
PROPOSTA DE ENCAMINHAMENTO
11.	Ante o exposto, com fundamento no art. 71, inciso III, da Constituição Federal, no art. 1º, inciso V, e art. 39, incisos I e II, da Lei 8.443/1992, no art. 260 do Regimento Interno do Tribunal de Contas da União, propõe-se: 
11.1.	Considerar ILEGAL e recusar registro do ato de Pensão militar de PERSIO TAVARES do quadro de pessoal do órgão/entidade COMANDO DO EXÉRCITO, com base nos arts. 71, inciso III, da Constituição Federal, 1º, inciso V, e 39, inciso II, da Lei 8.443/1992 e 260, § 1º, do Regimento Interno.
11.2.	Com fulcro no art. 262, caput, do Regimento Interno deste Tribunal, determinar ao órgão/entidade COMANDO DO EXÉRCITO que: 
11.2.1.	emita novo ato, livre da irregularidade ora apontada, em substituição ao ato de Pensão militar de PERSIO TAVARES, submetendo-o à nova apreciação por este Tribunal, na forma do artigo 260, caput, também do Regimento.
11.2.2.	promova o recálculo do valor atualmente pago a título de reforma/pensão militar com base no posto/graduação incorreto, no prazo 15 (quinze) dias, contados a partir da ciência desta deliberação, sujeitando-se a autoridade administrativa omissa à responsabilidade solidária, em face de manifesta ilegalidade.
11.2.3.	dispense a devolução dos valores indevidamente recebidos de boa-fé até a data da ciência do órgão/entidade COMANDO DO EXÉRCITO, do acórdão que vier a ser proferido, com base no Enunciado 106 da Súmula da Jurisprudência do TCU.
11.2.4.	informe o teor do acórdão que vier a ser prolatado, encaminhando ao TCU, no prazo de trinta dias, comprovante da data de ciência pelo (a) interessado (a) , nos termos do art. 4º, § 3º, da Resolução TCU 170/2004.
11.2.5.	dê ciência, no prazo de quinze dias, contados da notificação, do inteiro teor desta deliberação (a) o interessado (a) , alertando-o (a) de que o efeito suspensivo proveniente da interposição de eventuais recursos junto ao TCU não o (a) exime da devolução dos valores percebidos indevidamente, caso o recurso não seja provido."
É o relatório.

não há.

Procuradora-Geral Cristina Machado da Costa, atuando em substituição ao procurador Sérgio Ricardo Costa Caribé.

PENSÃO MILITAR. REVERSÃO. ART. 110 DA LEI 6.880/1980. ASCENSÃO IRREGULAR DE NÍVEL HIERÁRQUICO APÓS A REFORMA INICIAL, REFLETIDA NA PENSÃO, EM RAZÃO DE DOENÇA INCAPACITANTE SUPERVENIENTE. ILEGALIDADE. SÚMULA 106. DETERMINAÇÃO. CIÊNCIA.

PENSÃO MILITAR (PMIL)

Secretaria de Fiscalização de Integridade de Atos e Pagamentos de Pessoal e de Benefícios Sociais (Sefip).

Em exame, ato de reversão de pensão militar instituída pelo Sr. Pérsio Tavares Matos, emitido pelo Ministério da Defesa - Comando do Exército, emitido em 2/1/2017.
2.	A Secretaria de Fiscalização de Integridade de Atos e Pagamentos de Pessoal e de Benefícios Sociais (Sefip) propõe a ilegalidade do ato. 
3.	O Ministério Público junto a este Tribunal (MP/TCU) , representado pela procuradora-geral Cristina Machado da Costa, atuando em substituição ao procurador Sérgio Ricardo Costa Caribé, acompanha a proposta.
4.	Segundo a unidade instrutiva (peça 5, p. 2) :
" (...) o instituidor foi inicialmente reformado com base no soldo de segundo tenente, por limite de idade, e posteriormente obteve o benefício de concessão de reforma de posto superior de primeiro tenente, por invalidez/incapacidade, em desacordo com o Acórdão 2225/2019-TCU-Plenário, que permite a majoração de reforma somente para militares da ativa ou reserva e no caso em tela o militar já se encontrava reformado, sendo que tal irregularidade repercute sobre os proventos de pensão militar. Neste sentido, a concessão de reversão em análise não pode prosperar, devendo receber a chancela pela ILEGALIDADE e reajustar os proventos da pensão militar a graduação de segundo tenente."
5.	Acolho os fundamentos e a proposta da Sefip, à qual anuiu o Ministério Público de Contas. 
6.	Uma vez que o ato foi enviado a esta Corte de Contas há menos de 5 (cinco) anos, pode ser apreciado sem a realização de prévia oitiva do interessado, nos termos do Acórdão 587/2011-TCU-Plenário, não sendo o caso, também, de concessão de registro tácito. 
Diante do exposto, voto pela aprovação do acórdão que ora submeto à apreciação deste Colegiado.
TCU, Sala das Sessões, em 4 de outubro de 2022.
Weder de Oliveira 
Relator